臺灣高等法院刑事判決
109年度上易字第274號
上  訴  人  
即  被  告  張素蘭




輔  佐  人  吳永昌


上列上訴人因偽造文書案件，不服臺灣新北地方法院108年度易
字第642號，中華民國108年12月20日第一審判決（起訴案號：臺
灣新北地方檢察署107年度偵字第3682號），提起上訴，本院判
決如下：
    主  文
上訴駁回。
張素蘭緩刑貳年。
　　事實及理由
一、經本院審理結果，認第一審以上訴人即被告張素蘭（下稱被
    告）係犯刑法第214條之使公務員登載不實文書罪，量處拘
    役40日，如易科罰金，以新臺幣（下同）1千元折算1日，經
    核認事用法均無違誤或不當，量刑亦稱妥適，應予維持，並
    引用第一審判決書記載之事實、證據及理由（如附件）。理
    由部分則補充：被告行為後，刑法第214條之罪雖經修正，
    於民國000年00月00日生效，惟本次修正僅係將刑法施行法
    第1條之1第2項罰金數額提高30倍之規定予以明文化，不涉
    及犯罪構成要件或刑罰加重減輕之變更，故無庸為新舊法比
    較，原判決理由就此雖未及說明，但與判決結果並無影響，
    仍屬可以維持。
二、被告上訴意旨略以：告訴人彭晉賢明知被告不識字，以為查
    第三人李守，需被告配合領出印鑑證明等詞，騙被告於設定
    抵押文件上簽字，而從105年4月29日之「認諾切結書」內容
    ，業已載明告訴人索借新北市○○區○○段000 地號土地及0000
    建號建物 （即門牌號碼新北市○○區○○街00巷0 弄00○0 號房
    屋及所坐落土地，下稱系爭房地）之字號096 北板地字第04
    1370號、096 北板建字第024128號所有權狀正本2 份（下稱
    系爭權狀）之目的、不得作為之事項及返還時間，其後卻仍
    為有害被告之借貸、設定及補給印鑑證明書等行為可知，告
    訴人利用被告不識字設局詐騙。而系爭權狀依約須於105年6
    月30日返還被告，告訴人與吳承翰債務亦於105年8月23日償
    清，足認系爭權狀確實交還被告，並且於105年9月12日家中
    遭竊，告訴人彭晉賢雖曾提出系爭權狀正本，然其如何取得
    實有可議，被告家中失竊因不懂法律而未報警，逕向地政事
    務所申請遺失補發，申請補發日期記載遺失日期為105年2月
    24日實係因被告不識字委託他人書寫有誤，並無明知不實而
    使公務員登載不實，原審認事用法顯有不當等語。經查：
（一）關於系爭權狀並未失竊之事實
　　證人即土地代書施美雪於本院審理證稱：系爭權狀於105年5
    月2日因被告兒子吳承翰向告訴人借貸，故當天被告持系爭
    權狀，與吳承翰、告訴人一同至其事務所要辦理抵押權設定
    登記，被告一開始有點不想簽，但顧及兒子日子難過還是簽
    了並將系爭權狀交給我，而因系爭房地之假扣押遲未解除，
    故被告於6月27日簽立承諾書，並告知辦理抵押權設定後不
    可將系爭權狀交給吳承翰，而系爭權狀105年5月2日起迄今
    一直放在我的事務所內，於106年12月調謄本才發現系爭權
    狀字號不同發現被告補發權狀，即進行本票裁定，遭被告至
    警察局申告詐欺，才知道被告主張系爭權狀失竊等語（見本
    院卷第150至152頁），並經證人施美雪當庭提出系爭權狀核
    實，復有證人即告訴人彭晉賢於本院審理中證述情節相符（
    見本院卷第154頁），此外並有承諾書一紙（見偵30404卷第
    83頁）附卷可憑 ，被告確有承諾系爭房地因遭假扣押在案
    ，一旦強制執行啓封，立即提供債權人設定抵押權等情，是
    以，被告主張系爭權狀告訴人已於105年6月30日前已歸還，
    而於105年9月24日在家中失竊乙節，顯無足採。
（二）被告所提出於105年4月29日「認諾切結書」、105年6月23
      日還款協議書，以及105年8月23日還清款項協議書均無從
      為有利被告之認定
　　被告所提出於105年4月29日「認諾切結書」、105年6月23日
    還款協議書以及105年8月23日還清款項協議書等影本，經告
    訴人於本院審理中證述是第一次看到上開文書（見本院卷15
    4頁），全然否認上開文書內容之真正，被告就上開文書之
    製作過程亦未提出任何事證足佐，均不足以認定確有經過告
    訴人製作之正本存在，故上開文書內容是否真實，即堪質疑
    ；且觀諸上開105年4月29日「認諾切結書」內容中，所謂告
    訴人同意105年6月30日前必須歸還系爭權狀、系爭權狀不可
    做設定、抵押、借錢等語，顯與上開105年6月27日由被告簽
    署為承諾書人，吳承翰為見證人之承諾書所載之內容相反，
    自無從證明告訴人確於105年6月30日前已將系爭權狀歸還被
    告。至於105年6月23日還款協議書及105年8月23日還清款項
    協議書所載內容，係告訴人與吳承翰於105年6月23日協議就
    欠款250萬元，吳承翰同意以桃園市○○區○○○街000號2樓之3
    設定第二順位予告訴人，拍賣完成扣除250萬元之約定；105
    年8月23日還清款項協議書則是吳承翰以概美諦服飾公司（
    新竹總公司）過戶於告訴人還清剩餘23萬元之約定，與告訴
    人是否確有將系爭權狀於105年6月30日歸還於被告無涉，反
    而足認在105年8月23日前吳承翰確實尚未清償告訴人之借貸
    ，告訴人自無於105年6月30日前即歸還被告供擔保借款之系
    爭權狀之理。綜上所述，被告所提出於105年4月29日「認諾
    切結書」、105年6月23日還款協議書，以及105年8月23日還
    清款項協議書均無從為有利被告之認定。
（三）被告具主觀犯意之認定
　　被告既明知系爭權狀已交由證人施美雪保管，而其竟仍告知
    所有權狀已失竊，並據此向該地政事務所申請補發所有權狀
    ，被告指述「權狀失竊」一節確有不實。縱被告主觀認為吳
    承翰與告訴人之債務已清償或係遭脅迫、詐騙始非出於自願
    而提供系爭權狀，本應循正當法律途徑取回，惟被告親眼見
    聞系爭權狀確仍由施美雪保管中，並無失竊之情事，竟仍以
    權狀失竊為由，申請補發權狀，其主觀上確有使公務員登載
    不實之犯意甚明。被告前開置辯，要屬事後卸責之詞，洵不
    足採。
（四）被告上訴所指各情，按上說明，難認原審判決認事用法有
      何違法或不當。是被告提起上訴請求無罪判決云云，並無
      理由，應予駁回。
三、末查，被告前未曾因故意犯罪受任何有期徒刑以上刑之宣告
    ，此有本院被告前案紀錄表1 份附卷可憑，審酌被告因一時
    失慮，致罹刑典，考慮被告年紀業已68歲，且罹患老年白內
    障、左膝疼痛、下背及骨盆挫傷等疾病，有診斷證明書在卷
    可參（見本院卷第167、171及173頁），其犯罪動機始因對
    於法律之無知，其經此刑之宣告後，應知所警惕而無再犯之
    虞，本院綜核各情，認上開短期拘役刑之宣告，已足策其自
    新，所宣告之刑，以暫不執行為適當，爰依法諭知緩刑2 年
    ，以啟自新。
據上論斷，應依刑事訴訟法第368 條、第373 條，刑法第74條第
1 項第1 款，判決如主文。
本案經檢察官張熙懷到庭執行職務。
中　　華　　民　　國　　109 　年　　10　　月　　21　　日
                  刑事第十二庭  審判長法  官  陳如玲 
　　　　　　　　　                    法  官  郭惠玲
　　　　　　　　　                    法  官  廖建瑜
以上正本證明與原本無異。
不得上訴。
                                      書記官  邵佩均
中　　華　　民　　國　　109 　年　　10　　月　　22　　日

附件
臺灣新北地方法院刑事判決　　　　　　　108年度易字第642號
公　訴　人　臺灣新北地方檢察署檢察官
被　　　告　張素蘭
輔　佐　人　吳永昌
上列被告因偽造文書案件，經檢察官提起公訴（107 年度偵字第
3682號），本院判決如下：
    主  文
張素蘭犯使公務員登載不實罪，處拘役肆拾日，如易科罰金，以
新臺幣壹仟元折算壹日。
    事  實
一、張素蘭與吳承翰為母子，吳承翰與彭晉賢為同學，王福偉為
    彭晉賢之金主。張素蘭明知其於民國105 年5 月2 日欲提供
    其所有之新北市○○市○○段000 地號土地及1055建號建物
    （即門牌號碼新北市○○區○○街00巷0 弄00○0 號房屋及
    所坐落土地，下稱系爭房地）設定抵押權以供擔保吳承翰向
    彭晉賢、王福偉之借款共新臺幣（下同）200 萬元，已在世
    達代書事務所將系爭房地之字號096 北板地字第041370號、
    096 北板建字第024128號所有權狀正本2 份（下稱系爭權狀
    ）交付予地政士施美雪，以利日後辦理抵押權設定事宜，系
    爭權狀均在施美雪保管持有中，並無遺失之情，竟基於使公
    務員登載不實文書之犯意，於105 年9 月12日某時，前往新
    北市○○區○○路0 號之新北市板橋地政事務所（下稱板橋
    地政事務所），向該事務所承辦之公務員佯稱系爭權狀於10
    5 年2 月24日遭竊遺失而申請補發，使不知情之承辦公務員
    形式審查後，於105 年9 月13日以新北板地登字第00000000
    601 號公告被告滅失權利書狀內容及清冊，嗣公告期滿後，
    即據以補發系爭房地之所有權狀正本予張素蘭，並將表彰權
    利書狀滅失意義之「登記原因：書狀補給」、「原因發生日
    期：民國105 年2 月24日」等不實事項，以電腦登載之方式
    ，登記於職務上所掌之新北市土地建物異動清冊等地籍異動
    之電腦檔案公文書上，而足以生損害於彭晉賢、王福偉及地
    政機關對地籍登記管理、權狀核發之正確性。
二、案經彭晉賢訴由臺灣新北地方檢察署檢察官偵查起訴。
    理  由
一、證據能力有無之認定：
    本件認定事實所引用之傳聞證據，被告張素蘭於本院準備程
    序及審理程序均同意作為證據（見本院卷第61、143 頁），
    本院審酌該等證據作成時之情況，尚無顯不可信與不得作為
    證據之情形，亦無違法不當與證明力明顯過低之瑕疵，且與
    待證事實具關聯性，認為以之作為證據應屬適當，依刑事訴
    訟法第159 條之5 第1 項規定，均有證據能力。至以下所引
    其餘非屬供述證據部分，既不適用傳聞法則，復查無違法取
    得之情事存在，自應認同具證據能力。
二、認定本案犯罪事實之證據及理由：
  ㈠訊據被告矢口否認上開犯行，辯稱：其不清楚吳承翰與彭晉
    賢、王福偉間之債權債務關係，其沒有向彭晉賢、王福偉借
    款，105 年4 月29日彭晉賢帶2 個小弟來家中，在其房間搜
    得亂七八糟，並叫其把系爭權狀借他，說要查李守之事，且
    當時亦承諾系爭權狀會於同年6 月30日前歸還；105 年5 月
    2 日其並未到世達代書事務所，其不認識施美雪，也未將系
    爭權狀交給施美雪，系爭權狀一直都在其身上，105 年9 月
    12日因其覺得家中遭小偷，就去看系爭權狀是否在，其找不
    到就很緊張地去地政事務所申請補發權狀等詞。經查：
  ⒈被告於105 年9 月12日至板橋地政事務所，以系爭權狀於10
    5 年2 月24日不慎遺失屬實為由，檢具切結書申請補發系爭
    房地所有權狀，經板橋地政事務所承辦之公務員公告系爭權
    狀滅失及清冊，嗣公告期滿後，遂將表彰權利書狀滅失意義
    之「登記原因：書狀補給」、「原因發生日期：民國105 年
    2 月24日」等事項，登載在其職掌之新北市土地建物異動清
    冊，並於105 年10月14日補發權狀字號：105 北板地字第02
    8375號、105 北板建字第014171號之系爭房地新權利書狀2
    份予被告等情，有板橋地政事務所107 年2 月8 日新北板登
    字第1073992088號、108 年11月8 日新北板地登字第108532
    9193號函各1 份、土地登記申請書1 件、切結書1 紙、板橋
    地政事務所105 年9 月13日新北板地登字第10537659601 號
    公告暨土地建物所有權狀作廢公告清冊影本1 份、新北市土
    地建物異動清冊影本2 張在卷可稽（見偵卷㈠第55至61頁、
    本院卷第121 至126 頁），足堪認定。
  ⒉又被告於105 年5 月2 日以借款人名義，與吳承翰以共同借
    款人名義，共同向債權人王福偉借款200 萬元，同時開立本
    票面額200 萬元之本票作為擔保，復以系爭房地作為債權擔
    保，並簽立不動產抵押借款契約書（下稱系爭借款契約），
    而系爭借款契約書之附件切結書亦有勾選「本人同意借款未
    全部清償之前，前揭不動產所有權狀正本及印鑑證明書正本
    交由抵押權人保管」等情，系爭借款契約及其附件之本票、
    領款收據、切結書、委託書、授權書、隱私權聲明條款個人
    資料保護法第八條事項受告知聲明書，均有被告之簽名及按
    捺指印等情，有系爭借款契約及其附件影本1 份在卷可憑（
    見偵卷㈠第7 至23頁），而系爭借款契約所附本票1 紙，其
    上「大寫金額」欄、「發票人」欄、及「立授權書人」欄之
    指紋，經鑑定均與被告之指紋相同等節，有法務部調查局10
    7 年8 月28日調科貳字第107403327040號函暨所附該局文書
    暨指紋鑑識實驗室鑑定書1 份附卷可查（見本院107 年度板
    簡字第326 號卷第87至91頁），且被告另案訴請確認其與被
    告王福偉間就上開本票之債權不存在事件，亦經本院107 年
    度板簡字第326 號簡易民事判決駁回被告之訴確定，有上開
    判決影本1 份附卷可憑（見偵卷㈠第479 至481 頁）。上開
    本票上所載發票金額、發票日期、共同發票人吳承翰、立授
    權書人（即發票人）吳承翰等記載，均與系爭借款契約簽立
    之時間、借款金額、債權債務人之記載相同，且系爭借款契
    約第二條亦已載明被告有同時開立面額200 萬元本票1 張一
    節（見偵卷㈠第9 頁），是上開本票應係因系爭借款契約而
    簽發無訛，上開本票既係被告簽立並作為系爭借款契約之擔
    保，且依系爭借款契約記載所示，系爭權狀於簽立系爭借款
    契約時，應已交付由抵押權人保管，被告徒以前詞空言置辯
    其沒有向王福偉借款並推諉不知及未簽立系爭借款契約及交
    付系爭權狀等詞，實有可議，已難採信。
  ⒊再據證人即告訴人彭晉賢於偵查中結證稱伊與吳承翰係高中
    同學，吳承翰因投資不動產需要借款，且因說有黑道、合夥
    人在找其要債，急需資金，因此伊借款給吳承翰，當時被告
    也有拜託伊借錢給吳承翰，並說願以系爭房地作為擔保，但
    當時系爭房地因另案被假扣押，無法辦理抵押權登記，5 月
    底會啟封，被告有表示一旦假扣押撤銷，會立即辦理抵押權
    登記，當時因伊資金不夠，故有向朋友王福偉借款50萬，並
    承諾以王福偉名義辦理抵押權登記，105 年5 月2 日在施美
    雪代書之事務所，被告與吳承翰均有在場，總共借款200 萬
    元，系爭權狀係當時交給伊的，施美雪全程都在場等語（見
    偵卷㈠第83至84、86頁），核與證人即世達代書事務所之地
    政士施美雪於偵查中證述系爭借款契約係在世達代書事務所
    簽立，當時被告、吳承翰及彭晉賢一起到事務所，被告與吳
    承翰要向彭晉賢借款200 萬元，當時吳承翰在桃園中壢房子
    要作為擔保，但擔保值不足，被告就拜託彭晉賢借款給吳承
    翰，並表示願意提供系爭房地作為擔保，因該房子另有被假
    扣押，被告稱預計5 月底會啟封等語相符（見偵卷㈠第115
    至118 頁），亦與證人王福偉偵查中證稱系爭借款契約係伊
    授權施美雪用印，印章應該都是施美雪蓋的，系爭借款契約
    之債務人雖為吳承翰，但伊並非直接借款給吳承翰，應該是
    彭晉賢出借款項給吳承翰，伊僅係提供資金給彭晉賢，因吳
    承翰向彭晉賢借款金額很大，彭晉賢錢不夠，因此希望伊可
    以借款幫忙，但伊向彭晉賢表示不認識吳承翰，希望有擔保
    ，抵押權設定一事主要都是彭晉賢在處理，彭晉賢有說吳承
    翰中壢房子已經有設定第一順位抵押權為銀行，因此才又設
    定系爭房地等詞互核一致（見偵卷㈠第318 至319 頁），並
    均與系爭借款契約書上所載之契約當事人即被告、吳承翰及
    王福偉與借款日期及借款金額等所載內容相符，是證人彭晉
    賢、施美雪及王福偉前開證詞，已非無稽，而堪採信。
  ⒋復稽之證人施美雪於偵查中證稱被告有拿身分證、系爭權狀
    給伊，被告知道吳承翰要向彭晉賢借款並以系爭房地作為抵
    押，伊可以知道被告很為難，因被告當時有遲疑，但吳承翰
    說「不然你要看我去死嗎」，伊當時有查詢被告身分證是否
    為最新，被告將系爭權狀、身分證件放在伊那裡，當天因被
    告沒帶印鑑，有去戶政事務所辦理印鑑證明，之後再拿來給
    伊，因5 月底系爭房地未如被告所稱啟封，故6 月有請被告
    補承諾書，被告事後2 次到事務所來表示抵押權設定完後不
    可將系爭權狀給吳承翰，要伊親自交還給被告，伊很確定被
    告知道，因系爭權狀係被告主動交給伊，被告還有留電話給
    伊，伊都知道，系爭權狀一直都在伊這裡，等待啟封後為設
    定登記，但至今均未設定，於105 年12月28日伊去調系爭房
    地之異動所引才知道被告申請補發等語（見偵卷㈠第115 至
    116 頁），而系爭借款契約書中之附件資料內，亦確曾有於
    105 年5 月2 日12時22分、23分，使用內政部戶政司全球資
    訊網查詢系統以身分證號查詢被告及吳承翰之國民身分證領
    補換資料查詢結果之文件，該文件上亦有黏貼被告及吳承翰
    身分證正反面影本，其上並分別蓋有被告、吳承翰之印鑑章
    等情，有該國民身分證領補換資料查詢結果影本2 份在卷可
    憑（見偵卷㈠第33頁），且被告確實有於同日向新北○○○
    ○○○○○申請印鑑證明，並經該所於同日13時32分核發被
    告之印鑑證明等情，復有被告之印鑑證明影本1 件附卷可查
    （見偵卷㈠第31頁），又被告亦曾於105 年6 月27日書立承
    諾書表示系爭房地一旦啟封，即提供債權人設定抵押權等節
    ，有該承諾書影本1 紙憑卷可查（見偵卷㈠第43頁），施美
    雪所陳報提供之被告、吳承翰業務往來相關文件中，並有手
    寫字條書明「權狀將來要求直接交還屋主本人（自取）」（
    見偵卷㈠第179 頁），其上所記載之連絡電話0000000000，
    核與被告申請補發系爭房地所有權狀時所載義務人電話號碼
    相同，有該土地登記申請書在卷可憑（見偵卷㈠第57頁），
    且系爭房地之建物確曾於103 年間經辦理假扣押查封登記，
    債權人為李守，直至105 年10月14日補發系爭房地之所有權
    狀前，均未以王福偉為債權人而為抵押權設定登記等節，亦
    有系爭房地地籍異動索引、建物登記第一類謄本憑卷可查（
    見偵卷㈠第46、155 頁）。
  ⒌觀諸上開被告國民身分證領補換資料查詢結果及印鑑證明上
    所示之查詢或核發時間順序先後、系爭借款契約所附上開承
    諾書、手寫紙條，及系爭房地之異動資料，均核與證人施美
    雪前開所證述當日簽立系爭借款契約之細節互核相符，倘非
    證人施美雪確實於105 年5 月2 日有經辦系爭借款契約之業
    務，何以其所為證述均得以客觀事證相符，且印鑑證明須由
    申請核發之本人親自辦理，又印鑑章與身分證均係與個人資
    料高度密切相關之證件及物品，若非被告親自交付或授權證
    人施美雪使用，實難想像證人施美雪得複印被告之身分證於
    上開文件並蓋有被告所申請之印鑑章，並得以該身分證上所
    載之被告身分證字號在內政部戶政司全球資訊網進行查詢，
    被告及證人施美雪既稱彼此素不相識，亦無其餘利害關係，
    衡情證人施美雪實無甘冒偽證之風險而設詞為不利於被告證
    述之必要，足徵證人施美雪前開證詞，實非子虛，而具有憑
    信性，堪以採信。
  ⒍而本案告訴人確實提出系爭權狀之正本，業據本院於準備程
    序中當庭確認後核閱無誤而發還等情，有本院108 年8 月7
    日準備程序筆錄在卷可憑（見本院108 年度審易字卷第3 頁
    ），復佐以前開事證所示，足認被告於105 年5 月2 日簽立
    系爭借款契約書當時，確有交付系爭權狀予證人施美雪保管
    ，且直至被告於105 年9 月12日前往板橋地政事務所補發系
    爭房地之所有權狀時，均在證人施美雪之保管持有並無遺失
    ，被告明知此情，竟仍故以遭竊而遺失為由申請補發，實有
    使公務員登載不實文書之犯意甚明，洵堪認定。是被告前開
    所辯其不清楚吳承翰與彭晉賢、王福偉間之債權債務關係，
    其沒有向彭晉賢、王福偉借款，其不認識施美雪，105 年5
    月2 日其並未到世達代書事務所，也未將系爭權狀交給施美
    雪，系爭權狀一直都在其身上等詞，核屬臨訟卸責之詞，不
    足採信。
  ⒎被告雖於本院審理時另辯稱彭晉賢於105 年4 月29日帶2 個
    小弟來家中，在其房間搜得亂七八糟，並叫其把系爭權狀借
    他，說要查李守之事，且當時亦承諾系爭權狀會於同年6 月
    30日前歸還，後來彭晉賢歸還後，系爭權狀一直都在其身上
    ，其並未非借款之債務人，其去辦理印鑑證明時，是彭晉賢
    帶2 個小弟強押到戶政事務所，並在戶政事務所外面等其，
    待其辦完印鑑證明後又要其簽署其不知道的文件及按捺指印
    ，系爭房地之權狀是因105 年9 月12日家中遭小偷遺失才去
    申請補發等語，並提出105 年6 月23日彭晉賢與吳承翰欠錢
    人還款協議書1 紙、105 年4 月29日彭晉賢主動找張素蘭之
    陳述書1 張、105 年8 月23日彭晉賢與吳承翰之還清款項協
    議書等件為證。
  ⒏然佐以被告於另案對王福偉提告詐欺案件，被告於偵查中係
    陳稱於105 年5 月2 日下午其並未至戶政事務所申請印鑑證
    明，那時候吳承翰也在家，其沒有去簽名，其不知道，其沒
    有去過，其有失憶等詞（見偵30404 卷第91頁），已與前開
    所辯有所矛盾，且參酌被告於本案偵查中至本院2 次準備程
    序時之歷次供述，及被告至108 年10月29日前所提出之各次
    書狀均未提及其有何於105 年5 月2 日突遭彭晉賢強押至戶
    政事務所辦理印鑑證明一事，倘若被告確實有遭彭晉賢強押
    至戶政事務所辦理印鑑證明或在不詳文件上簽名用印，就此
    部分應印象鮮明，然被告係於108 年10月31日之刑事陳明㈠
    狀始為前開供述，是被告就此部分之供詞，顯非無疑，且亦
    與本院前開依卷內事證所認定之事實相違，實難僅以被告上
    開片面之詞，即遽採信。又被告雖提出彭晉賢於105 年4 月
    29日主動找被告借用系爭權狀，並承諾於105 年6 月30日前
    歸還，而有彭晉賢簽名之陳述書（見偵卷㈠第329 頁），然
    既被告亦自承被告其後確有歸還（見本院卷第152 頁），是
    該陳述書實與前開本院認定被告有於105 年5 月2 日將系爭
    權狀交付予證人施美雪保管一事無涉。
  ⒐再查，被告於105 年9 月12日前往板橋地政事務所辦理系爭
    房地權狀補發申請時，係以系爭權狀於105 年2 月24日遺失
    為由，並切結在案，有土地登記申請書、切結書在卷可憑（
    見偵卷㈠第57、61頁），上開日期與被告所辯其係於105 年
    9 月12日當天發現遺失等語不符，被告就此部分事實先係於
    偵查中供稱其忘記了，其不認識字等詞（見偵卷㈠第86頁）
    ，又於本院準備程序中供以申請書不是其寫的，是拜託地政
    人員幫其寫的，其不曉得為何地政人員會寫錯等詞（見本院
    卷第59至60頁），被告陳述翻異，已有可疑，且倘如被告於
    本院審理時所供稱其於105 年9 月12日家中遭小偷後，當日
    即到地政事務所係跟地政人員說其家今天遭小偷，就是9 月
    12日遭小偷等語（見本院卷第151 頁），既係事發當日即前
    往板橋地政事務所辦理補發，又係向承辦人員表示係「今天
    」遭小偷，殊難想像該承辦人員有誤聽為遺失日期為「105
    年2 月24日」，並為被告分別書寫2 次該日期於前開土地登
    記申請書、切結書之可能，是被告前開所辯，已與常理有悖
    ；倘非被告稱係105 年2 月24日遺失，該承辦人員實無從憑
    空遽以該日期填寫於上開申請書及切結書，足認被告所述並
    非真實。故被告於105 年9 月12日前往板橋地政事務所申請
    補發系爭房地之所有權狀時，應係向承辦人員佯稱係105 年
    2月24日即遺失系爭權狀等情，實堪認定。
  ⒑又被告於偵查中及本院準備程序時供稱於105 年9 月12日返
    家後覺得家中失竊，就去看系爭權狀是否仍在，家中除了系
    爭權狀遺失外，尚有錄音筆、錢財不見，但其沒有報警等語
    （見偵卷㈠第85頁、本院卷第60頁），而被告及輔佐人既均
    稱被告與其輔佐人即大兒子吳永昌同住（見本院卷第141 、
    153 頁），然就被告所稱105 年9 月12日失竊一事，被告於
    本院審理中供稱其係過了幾天才有跟輔佐人說家裡遭小偷等
    詞（見本院卷第153 頁），衡情倘遭人侵入住宅竊盜，理應
    會將竊盜一事告知同住之人，此亦有利其他同住之人確認有
    無其他財物遭竊，應為事理之常，被告竟捨此弗為，於當日
    並未告知其同住之輔佐人，且被告既稱尚有錢財遺失，竟亦
    未前往報警處理，而僅知向地政事務所申請補發系爭房地之
    所有權狀，已有可議；且縱如被告所述，於幾天後有告知輔
    佐人家中遭竊，被告及輔佐人亦均未有何前往報案以尋獲遺
    失財物之意思，在在均核與常理有違。是被告前開所辯105
    年9 月12日家中遭竊而遺失系爭權狀等詞，要難採信。
  ⒒綜上所述，被告明知系爭權狀係其於105 年5 月2 日交付給
    證人施美雪保管中，系爭權狀亦未於105 年2 月24日遺失，
    竟仍故以系爭權狀於105 年2 月24日遺失為由，向板橋地政
    事務所申請補發系爭房地之所有權狀，是被告確有使公務員
    登載不實之意，至為明確，被告前開所辯，均不足採。是本
    件事證明確，被告犯行洵堪認定，應予依法論科。
三、論罪科刑：
  ㈠按刑法第214 條之使公務員登載不實罪，係以「明知為不實
    之事項，而使公務員登載於職務上所掌之公文書，足以生損
    害於公眾或他人」為其構成要件。須一經他人申明、申請或
    申報與事實不符之事項，公務員經由形式審查即予採信，並
    登載於其職務上所掌之公文書，使成為該公務員或所屬機關
    之一定意思表示者，始足構成。凡對公務員有所申請，所提
    供之資料，雖有不實情形，但未為該公務員採取者，即不足
    構成刑法第214 條之罪責。次按土地所有權狀及土地他項權
    利證明書，因滅失請求補給者，應敘明滅失原因，檢附有關
    證明文件，經地政機關公告三十日，公告期滿無人就該滅失
    事實提出異議後補給之。申請土地所有權狀或他項權利證明
    書補給時，應由登記名義人敘明其滅失之原因，檢附切結書
    或其他有關證明文件，經登記機關公告三十日，並通知登記
    名義人，公告期滿無人提出異議後，登記補給之，分別為土
    地法第79條第2 款、土地登記規則第155 條第1 項所明定。
    故明知土地所有權狀並未滅失，竟主張該權狀滅失之不實事
    由，向地政事務所申請補發，須經該地政機關依法公告期滿
    無人異議，將此「滅失」之不實事項登記於職務上所掌之土
    地登記簿或其他公文書上，據以補給（補發）土地所有權狀
    ，即構成刑法第214 條之使公務員登載不實罪；然地政機關
    於形式審查後，將申請人所陳「權狀因遺失而滅失」之事項
    登載於上開公告時，意在轉知申請人之主張，公告使權利關
    係人周知，俾對於權狀之滅失補發有異議者，得以提出異議
    ，以完成權狀補發之相關法定程序。該機關並未就申請人主
    張補發事項之原因事實，本於公務員職掌予以採取後確認，
    使發生一般人信為真實之公示意涵。依上說明，公務員在該
    公告上依申請人主張之原因事實內容予以記載，縱有不實，
    亦與刑法第214 條罪之構成要件不符，自不成立該罪（最高
    法院103 年度台非字第182 號、108 年度台非字第166 號判
    決意旨可供參照）。
  ㈡本件被告明知系爭權狀並未遺失，竟以遺失為由，向地政機
    關申請補發，經地政機關依法公告期滿無人異議，將表彰權
    利書狀滅失意義之「登記原因：書狀補給」、「原因發生日
    期：民國105 年2 月24日」等不實事項登記於職務上所掌之
    土地登記簿或其他公文書上，據以補給系爭房地所有權狀。
    是核被告所為，係犯刑法第214 條之使公務員登載不實罪。
    又現今地政事務所之公務員，係以電腦登記方式，將申請人
    之土地登記事項登載於職務上所掌土地登記之電磁紀錄上，
    依刑法第220 條第2 項，以公文書論，起訴書就此部分漏未
    載明，容有未洽，應予補充。公訴意旨雖未敘及本案承辦公
    務員嗣將表彰權利書狀滅失意義之「登記原因：書狀補給」
    、「原因發生日期：民國105 年2 月24日」等不實事項登載
    在其職掌之新北市土地建物異動清冊公文書上，然就此部分
    亦係被告基於同一使公務員登載不實之犯意而實行本案犯行
    之結果，業為前開所認定，應為起訴效力所及，本院自應併
    予審究，附此敘明。至公訴意旨謂被告明知上開不實事項，
    而使公務員登載該不實事項在其職掌之土地、建物所有權狀
    作廢公告清冊之部分，該公告內容及清冊，意在轉知被告之
    主張，公告使權利關係人周知，俾對於權狀之滅失補發有異
    議者，得以提出異議，以完成權狀補發之相關法定程序，該
    公告並未就申請補發事項之原因事實逕予採信，自不生登載
    不實問題，與刑法第214 條罪之構成要件不符，是此部分應
    不成立使公務員登載不實罪，惟此部分若成立犯罪，本院認
    與前開有罪部分，有實質一罪之關係，爰不另為無罪之諭知
    ，併予敘明。
  ㈡爰以行為人之責任為基礎，審酌被告謊稱系爭權狀遺失，而
    向地政事務所申請補發，使公務員將不實之系爭權狀遺失事
    項，登載在其職掌之公文書，損害地政事務所對於土地及建
    物所有權狀管理之正確性，亦使債權人嗣後未能順利依系爭
    借款契約所約定進行抵押權設定登記，被告所為實有不該，
    併考量被告於偵審中均矢口否認犯行之犯後態度，被告前無
    經法院科刑之前案紀錄，有臺灣高等法院被告前案紀錄表1
    份在卷可參（見本院卷第25至26頁），素行尚可，兼衡被告
    戶籍資料中記載被告教育程度為國中畢業（見本院卷第15頁
    ），及於本院審理時自稱其沒有讀書，目前沒有工作，現在
    與大兒子同住之智識程度、生活情形及經濟狀況等一切情狀
    ，量處如主文所示之刑，並諭知易科罰金之折算標準，以示
    懲儆。
據上論斷，應依刑事訴訟法第299 條第1 項前段，刑法第214 條
、第41條第1 項前段，刑法施行法第1 條之1 第1 項、第2 項前
段，判決如主文。
本案經檢察官許智鈞偵查起訴，檢察官吳姿函到庭執行公訴。
中    華    民    國   108    年    12    月    20    日
                  刑事第十六庭  法  官  白承育
上列正本證明與原本無異。
如不服本判決，應於判決送達後10日內敘明上訴理由，向本院提
出上訴狀 (應附繕本) ，上訴於臺灣高等法院。其未敘述上訴理
由者，應於上訴期間屆滿後20日內向本院補提理由書「切勿逕送
上級法院」。
                                書記官  李盈萩
中    華    民    國   108    年    12    月    20    日
附錄本案論罪科刑法條：
中華民國刑法第214條
（使公務員登載不實罪）
明知為不實之事項，而使公務員登載於職務上所掌之公文書，足
以生損害於公眾或他人者，處 3 年以下有期徒刑、拘役或 5 百
元以下罰金。